臺灣桃園地方法院民事判決
110年度重訴字第253號
原      告  嚴玫    
訴訟代理人  黃世昌  律師
            王羽潔  律師
被      告  吳善君  
法定代理人  鄭櫟行  



上列當事人間請求返還借名登記土地等事件，於民國111年11月2
3日辯論終結，本院判決如下：
    主  文
被告應就其被繼承人吳嘉煒所有坐落桃園市○鎮區○○段○○○○○○○○○
地號土地辦理繼承登記後，將土地所有權移轉登記予原告所有。
訴訟費用由被告負擔。
    事實及理由
壹、程序方面：
    本件被告經合法通知，無正當理由未於言詞辯論期日到場，
    核無民事訴訟法第386條所列各款情形，爰依原告聲請，由
    其一造辯論而為判決。
貳、實體方面：
一、原告主張：原告於民國107年11月間購買坐落桃園市○鎮區○○
    段00000地號土地（下稱系爭土地），受限於原告年齡影響
    貸款年限及利息之考量，遂以原告之子即訴外人吳嘉煒之名
    義購買系爭土地並由吳嘉煒擔任貸款義務人，然系爭土地自
    與地政士接洽、簽訂買賣契約、支付頭期款、繳付貸款本息
    及實際利用，均係由原告自行處理，原告與吳嘉煒間就系爭
    土地有借名登記契約（下稱系爭借名契約）存在。因吳嘉煒
    於108年4月8日死亡，系爭借名契約業已消滅。被告為吳嘉
    煒之繼承人自應於辦理繼承登記後，將系爭土地移轉登記所
    有權予原告等語。為此，爰類推適用民法第541條第2 項、
    第550條規定及依民法第1148條第1項之規定，提起本件訴訟
    等語。並為訴之聲明：如主文第1項所示。
二、被告未於言詞辯論期日到場，據其提出之書狀記載：原告提
    出之匯款單無法證明系爭土地為原告出資，原告應提出完整
    資料以為證明等語，資為抗辯。並聲明：原告之訴駁回。　
三、本院之判斷：
㈠、原告與吳嘉煒間就系爭土地所有權有系爭借名契約關係存在
    ：
１、按不動產借名登記契約，乃當事人約定一方將自己之財產借
    用他方名義登記，他方允就該財產為出名登記之契約。至該
    不動產之管理、使用、收益若何，悉依當事人之約定，非必
    一定由借名人為之。是借名登記為契約之一種，其成立側重
    於借名者與出名者間之信任關係，在性質上應與委任契約同
    視，倘其內容不違反強制、禁止規定或公序良俗者，應賦予
    無名契約之法律上效力，並類推適用民法委任之相關規定。
    而證明借名登記契約成立之證據資料，不以直接證據為限，
    倘原告就利己之待證事實，能證明在經驗法則或論理法則上
    ，足以推認該待證事實存在之間接事實，非不得憑此等間接
    事實，推理證明彼等間存有借名登記契約。
２、本件系爭土地於107年11月20日以吳嘉煒名義購入後，係登記
    為吳嘉煒所有，後吳嘉煒於108年4月8日死亡，吳嘉煒之繼
    承人為被告之事實，此有系爭土地登記謄本、居民死亡殯葬
    證、戶籍謄本等件在卷可稽（見本院卷一第15頁至第21頁）
    ，且為兩造所不爭執。惟原告主張系爭土地乃其實際出資購
    買而借用吳嘉煒名義登記乙節，則為被告所否認，並以前詞
    置辯。依前開說明，自應由原告就其主張之利己事實先負舉
    證證明之責。
３、經查：
⑴、原告主張系爭土地為其出資購買之事實，業經證人即承辦系
    爭土地過戶事宜之地政士古伍英於本院審理時證稱：原告於
    107年9月間請伊查詢系爭土地之市場行情，因地主出售之價
    格低於公告現值，伊覺得可以買，原告因為年紀比較大，原
    來的台銀不同意增貸，伊幫原告轉到聯邦銀行轉增貸100多
    萬元，但是增貸需要時間，跟系爭土地的賣主簽約的時間比
    較早，伊就幫原告去民間借貸了100萬元左右，用以支付第
    一期30萬元、第二期20萬元、第三期160萬元，另第四期300
    萬元則係以向聯邦銀行貸款的400萬元支付，餘100萬元清償
    民間借款；系爭土地本來係要登記在原告名下，但因為原告
    買系爭土地前有請銀行評估，原告在大陸經商沒有明確的收
    入證明，而且另有一筆近400萬元的房屋貸款，貸款不會過
    ，伊建議原告用親友的姓名買或係登記在子女名下，原告說
    伊兒子吳嘉煒滿20歲，有工作收入，所以就將系爭土地登記
    在吳嘉煒名下，因為吳嘉煒年紀輕，貸款比較容易過。伊當
    時有建議原告說，土地實際上是原告要買的，但是卻登記在
    吳嘉煒名下，原告又還有其他子女，要簽立借名契約或預告
    登記或設定抵押權，否則對其他子女不公平，原告就說再看
    看，都是自己的小孩，後來因為大家都忙，就不了了之。原
    告買土地之後有請伊介紹建築師代為申請建築線、準備蓋房
    屋，但後來是原告自己接觸，伊不知道後續狀況等語（見本
    院卷一第202頁至第205頁），核均與原告主張其自覓地與地
    主聯繫、與地政士接洽簽立買賣契約，並支出購買系爭土地
    之資金等情節相符。
⑵、又系爭土地之價金為510萬元，其中頭期款20萬元、30萬元及
    130萬元，是原告以其門牌號碼桃園市○鎮區○○○路0號10樓房
    地向聯邦銀行貸款並於107年10月25日撥付300萬元、80萬元
    後，於107年11月2日、5日及8日轉帳20萬元、30萬元及130
    萬元，此有原告提出系爭土地買賣契約書之價款收付明細表
    、明德北路不動產登記謄本、匯款單及原告聯邦銀行存摺節
    本在卷可佐（見本院卷一第25頁、第39頁至第43頁；卷二第
    12頁至第14頁）；另系爭土地原係以向聯邦銀行貸款之400
    萬元於支付尾款390萬元後之9萬餘元自108年1月起至7月按
    月扣抵貸款本息，而自108年7月、11月、12月及109年3月、
    7月、10月則由原告存入3萬元、15,000元、4萬元、3萬元、
    25,000元、1萬元按期扣繳每月應繳本息，此亦有原告提出
    之吳嘉煒聯邦銀行存摺節本可憑（見本院卷二第22頁至第28
    頁），均核與原告此部分之主張相符。準此，經以原告確有
    出資清償土地價金及貸款每月應繳本息之事實，對照證人古
    伍英之證詞，應認系爭土地之價金確是來自於原告所提供無
    誤。佐以系爭土地雖於購入後即登記在吳嘉煒名下，惟原告
    於旋以自己名義於108年2月間將系爭土地出租與第三人並自
    行收取租金，此亦有土地租賃契約書及所附之收款明細在卷
    可稽（見本院卷一第45頁至第55頁），堪認原告於系爭土地
    購入後係自行管理使用該土地，亦符合借名登記後由借名人
    自己管理使用之特性。
⑶、被告雖否認系爭借名契約之存在，惟僅提出其法定代理人鄭
    櫟行與原告間就停止親權事件之本院108年度家親聲字第380
    號、110年度家親聲抗字第18號家事裁定（見本院卷一第97
    頁至第130頁），然此僅係原告與鄭櫟行間就其等是否有疏
    於保護、照顧或不利於被告之情所為之親權行使事件，與本
    件原告與吳嘉煒間就系爭土地是否存有借名登記契約無涉，
    被告以此作為系爭土地並非原告自行出資購買之抗辯云云，
    應認其舉證尚有不足，亦不足推翻原告就利己事實所為舉證
    之反證。本院自無據此形成被告抗辯事實為真之確切心證。
４、綜上，依上開證據，在論理及經驗法則上，已足推論原告主
    張其與吳嘉煒間就系爭土地存有借名登記契約之事實為真，
    應可採信。至被告前開抗辯，則無可取。　
㈡、原告主張吳嘉煒死亡後，系爭借名契約類推適用民法第550條
    規定而消滅，並類推適用同法第541條第2項規定請求被告移
    轉登記返還系爭土地所有權，為有理由：　
１、委任關係，因當事人一方死亡、破產或喪失行為能力而消滅
    。但契約另有訂定，或因委任事務之性質不能消滅者，不在
    此限，民法第550 條定有明文。而借名登記契約，係以當事
    人間之信任為基礎，性質上與委任契約相同，自得類推適用
    上開法條之規定，認借名登記契約關係因當事人一方死亡而
    消滅（最高法院109 年度台上字第2263號判決意旨參照）。
    又繼承，因被繼承人死亡而開始。繼承人自繼承開始時，除
    本法另有規定外，承受被繼承人財產上之一切權利、義務，
    民法第1147條、第1148條第1項前段定有明文。
２、查系爭土地實際上為原告出資購買所有，僅因其年齡較大，
    不易辦理銀行貸款，其乃借用其子吳嘉煒名義登記為該土地
    所有人，系爭土地由原告取得占有及使用管理處分之權利，
    原告與吳嘉煒間實為借名登記之關係等情，已如前述。嗣吳
    嘉煒於108年4月8日死亡，借名登記關係並無因約定或依事
    務性質不能消滅之情事，且被告為吳嘉煒之繼承人，應承繼
    借名登記關係終止後之返還義務。故原告依繼承及借名登記
    關係，請求被告將系爭土地移轉登記返還予原告，即屬有據
    ，應予准許。　
四、綜上所述，原告依借名登記契約、民法委任及繼承規定之法
    律關係，請求被告應就系爭土地辦理繼承登記後，將系爭土
    地所有權移轉登記予原告所有，為有理由，應予准許。
五、本件事證已臻明確，兩造其餘攻擊或防禦方法及未經援用之
    證據，經本院斟酌後，認為均不足以影響本判決之結果，自
    無再逐一詳予論駁之必要，併此敘明。
六、訴訟費用負擔之依據：民事訴訟法第78條。
中　　華　　民　　國　　111 　年　　12　　月　　12　　日
                  民事第三庭  法　官　卓立婷
以上正本係照原本作成。
如對本判決上訴，須於判決送達後二十日內向本院提出上訴狀。
如委任律師提起上訴者，應一併繳納上訴審裁判費。　　　　　
中　　華　　民　　國　　111 　年　　12　　月　　13　　日
　　　　　　　　　            書記官  謝宛橙